臺灣高等法院民事判決　　　　　　　 95年度上更(一)字第223號
　　上　訴　人　乙○○
　　訴訟代理人　廖大鵬律師
　　複　代理人　關維忠律師
　　　　　　　　劉君豪律師
　　被　上訴人　甲○○
上列當事人間請求損害賠償事件，上訴人對於中華民國94年7月
26日臺灣臺北地方法院93年度再字第12號第一審判決提起上訴，
本院前審判決後經最高法院第一次發回更審，本院於96年4月17
日言詞辯論終結，判決如下：
    主  文
原判決廢棄。
被上訴人在第一審再審之訴駁回。
第一、二審及發回前第三審訴訟費用由被上訴人負擔。
    事實及理由
一、本件被上訴人主張略以：上訴人之前以被上訴人夥同訴外人
    謝春恭（已更名為謝明宏）等施行詐術使其陷於錯誤，而承
    購訴外人羚揚食品工業股份有限公司（下稱羚揚公司）之增
    資股票，並交付股款新台幣（下同）280萬元為由，對被上
    訴人及謝春恭等提起詐欺等罪告訴，並於刑事訴訟程序附帶
    提起民事訴訟，請求被上訴人及謝春恭連帶給付195萬元本
    息，經台灣台北地方法院87年度訴字第3636號民事判決被上
    訴人及謝春恭敗訴確定（下稱系爭確定判決）。按系爭確定
    判決係以被上訴人「有參與詐欺之情事」及「就募股詐欺乙
    事，有與聞其事」等已為本院87年度上訴字第4246號刑事判
    決所判定，據此認定被上訴人應負賠償責任。惟本院87年度
    上訴字第4246號刑事判決嗣業經最高法院判決撤銷發回更審
    ，經本院91年度上更(一)字第767號刑事判決改判被上訴人就
    詐欺、背信及行使業務上登載不實文書等部分無罪確定，並
    認定被上訴人「無參與詐欺之情事」及「就募股詐欺乙事，
    未與聞其事」等情事。是作為系爭確定判決基礎之本院87年
    度上訴字第4246號刑事判決業已變更，爰依民事訴訟法第
    496條第1項第11款規定提起再審之訴。又本院91年度上更
    (一)字第767號刑事判決雖認定被上訴人違反商業會計法，惟
    該部分並未包括在上訴人民事起訴範圍內，系爭確定判決亦
    非以被上訴人違反商業會計法等事實認定被上訴人應負賠償
    責任，況上訴人並未因被上訴人違反商業會計法而受損害等
    語。於原審聲明：(一)系爭確定判決廢棄。(二)廢棄部分，上訴
    人第一審之訴及假執行之聲請均駁回（原審判決被上訴人勝
    訴，上訴人不服提起上訴，本院前審判決駁回上訴，上訴人
    復提起第三審上訴，經最高法院廢棄本院前審判決，並發回
    本院更為審理）。並答辯聲明：(一)上訴駁回。(二)歷審訴訟費
    用由上訴人負擔。
二、上訴人則以：系爭確定判決並非僅援引本院87年度上訴字第
    4246號刑事判決資料作為判決唯一基礎，尚有以羚揚公司負
    責人謝春恭及被上訴人未爭執之事實、上訴人之陳述及載有
    羚揚公司「謝董夫人」「副理甲○○」等字之名片影本等其
    他卷證資料，自行認定被上訴人與謝春恭關係密切，並非僅
    為受僱人，且其就羚揚公司對外招募資金之事並非無置喙餘
    地，亦明知羚揚公司虛偽增資募股等情事，系爭確定判決係
    依自行調查證據及審理結果認定被上訴人應負損害賠償責任
    ，縱使嗣刑事確定判決改判被上訴人詐欺等部分無罪確定，
    被上訴人仍不得主張系爭確定判決有民事訴訟法第496條第1
    項第11款規定之再審事由。又縱認確定判決符合前開再審事
    由，惟被上訴人確有與謝春恭共同為羚揚公司之募股行為，
    況被上訴人為羚揚公司副理，並掌管財務，且與謝春恭關係
    密切，其明知羚揚公司未投資宜蘭先勝有限公司，及羚揚公
    司為虛偽增資，增資股東實際上未繳納增資款項等，仍將增
    資股東持有之股票轉賣給上訴人。嗣被上訴人並以其設立之
    春蕙實業有限公司（下稱春蕙公司）名義製作不實買賣契約
    及憑證，以利謝春恭自羚揚公司帳戶交付1億1475萬元予春
    蕙公司，進而掏空羚揚公司資產，自已嚴重侵害上訴人權益
    ，是被上訴人縱非屬刑法上詐欺罪之共犯，亦應與謝春恭構
    成民事共同侵權行為，而負連帶損害賠償責任等語，資為抗
    辯。爰上訴聲明：(一)原判決廢棄。(二)被上訴人在原審再審之
    訴駁回。
    (三)再審訴訟費用由被上訴人負擔。
三、兩造不爭執之事實：
  (一)上訴人以被上訴人與訴外人謝春恭等人，於79年1月10日以
    詐術使其陷於錯誤，承購虛偽不實增資之羚揚公司股票，向
    其詐得股款280萬元，向檢察官提出詐欺罪等之告訴，並於
    刑事訴訟程序附帶提起民事訴訟，訴請被上訴人與謝春恭應
    連帶給付195萬元本息；91年5月21日原法院以87年度訴字第
    3636號民事判決被上訴人等敗訴確定在案。
  (二)上訴人原提起之刑事告訴，經原法院85年度易字4895號、86
    年度易字第第6313號、86年度訴字第2367號刑事判決後，被
    上訴人及檢察官提起上訴，經本院87年度上訴字第4246號刑
    事判決被上訴人詐欺罪、行使業務登載不實文書罪、背信罪
    及填製不實會計憑證罪成立，嗣該刑事判決為最高法院91年
    度臺上字第5102號判決撤銷發回本院更審後，經本院91年度
    上更(一)字第767號刑事判決，認定被上訴人所涉詐欺罪、背
    信罪及行使業務上登載不實文書罪部分均無罪確定。
四、本件爭執要點為：系爭確定判決有無民事訴訟法第496條第1
    項第11款規定「為判決基礎之民事、刑事、行政訴訟判決及
    其他裁判或行政處分，依其後之確定裁判或行政處分已變更
    者」之再審事由，茲就兩造爭點分述如下：
  (一)按民事訴訟法第496條第1項第11款得提起再審之事由，必須
    變更前之裁判或行政處分，經前訴訟程序採為判決基礎者，
    始有適用。如確定判決僅係採用該變更前之裁判或行政處分
    之資料，由法院自行調查證據認定事實而為判斷者，無本款
    規定之適用（最高法院63年度台上字第2313號判例意旨參照
    ）。
  (二)查原確定判決判令被上訴人應與謝春恭負連帶賠償上訴人，
    於判決書係記載：「.... (二)被告謝春恭對於前開事實並未
    爭執，僅辯稱：郭明寬等人拿走部分款項，實際繳到羚揚公
    司僅110萬元，願還110萬元等語，故原告（指上訴人）之主
    張為可採信。三至於被告甲○○（指被上訴人）雖辯稱：其
    於78年間僅為羚揚公司之副理，係受雇領薪者，未拿原告的
    錢。羚揚公司增加資本、對外招募資金之事，被告甲○○無
    置喙餘地等語，然而：(一)被告甲○○對於前開刑事判決認定
    被告甲○○係羚揚公司之副理等情，及原告陳稱：被告甲○
    ○曾自稱是被告謝春恭之妻，給原告一張名片等語，與原告
    所提卷附載有羚揚公司『謝董夫人』『副理甲○○』等字之
    名片影本，均未爭執，顯見被告甲○○與羚揚公司或羚揚公
    司負責人即被告謝春恭間之關係均極為密切，難謂僅係『受
    雇領薪者』或對於羚揚公司對外招募資金之事無置喙餘地。
    」等語，有台北地方法院87年度訴字第3636號民事判決附卷
    可考。
  (三)依上述確定判決之論述可知，1.原確定判決有以謝春恭對刑
    事判決所記載事實並未爭執，進而採信上訴人之主張。2.原
    確定判決又以被上訴人對於前開刑事判決認定被上訴人係羚
    揚公司之副理，及上訴人所陳稱：被上訴人曾自稱是謝春恭
    之妻，給上訴人一張名片等語，與被上訴人曾提供載有羚揚
    公司『謝董夫人』『副理甲○○』等字之名片影本予上訴人
    等情事，均未爭執。進而認定被上訴人與羚揚公司或羚揚公
    司負責人謝春恭間之關係極為密切，難謂僅係受雇領薪者，
    或對於羚揚公司對外招募資金之事無置喙餘地。從而，原確
    定判決非僅援引刑事判決為其判決之唯一基礎，尚有以謝春
    恭、甲○○未予爭執之事實、上訴人陳述，及所提卷附載有
    羚揚公司「謝董夫人」「副理甲○○」等字之名片影本，自
    行調查認定被上訴人與謝春恭間關係極為密切，進而判定被
    上訴人非僅係受雇領薪者，或對於羚揚公司對外招募資金之
    事無置喙餘地，該判決結論係自行認定事實，非僅以前開刑
    事判決為其判決之唯一基礎。
  (四)又原確定判決雖調查援引刑事判決卷內資料，並以此認定刑
    事判決所認定事實之理由無不合之處，但觀諸其判決所載係
    自行認定事實而為判斷，本件並無民事訴訟法第496條第1項
    第11款之再審事由。此外，歷審刑事判決就原確定判決所調
    查援引之刑事卷內資料，並基此認定之事實並無歧異之處；
    申言之，本件原確定判決自行認定之事實，與嗣後諭知被上
    訴人詐欺等無罪之刑事判決所認定事實，無相異之處（即認
    定被上訴人與謝春恭間並無實際之機器設備買賣行為，謝春
    恭竟以交付前開機器設備買賣定金為由，提領羚揚公司之存
    款；被上訴人則為之申請設立春蕙公司，以預收定金為由，
    填製不實之會計憑證，俾利謝春恭使用）。
  (五)況按「民事上共同侵權行為（狹義的共同侵權行為，即加害
    行為）與刑事上之共同正犯，其構成要件並不完全相同，共
    同侵權行為人間不以有意思聯絡為必要，數人因過失不法侵
    害他人權利，苟各行為人之過失行為，均為其所生損害共同
    原因，即所謂行為關連共同，亦足成立共同侵權行為，依民
    法第185條第1項前段之規定，各過失行為人對於被害人應負
    全部損害之連帶賠償責任。」（最高法院67年台上字第17
    37號民事判例要旨參照）。因本件被上訴人虛偽製作不實會
    計憑證（即違反商業會計法）部分已經有罪判決確定，其虛
    偽製作不實會計憑證致謝春恭得將羚揚公司募集增資款提領
    一空，造成上訴人所繳交購買股票之投資款遭謝春恭提領，
    使上訴人權益受損，亦應與謝春恭負共同侵權行為損害賠償
    責任。
  (六)從而，原確定判決並非僅以刑事判決為判決之唯一基礎，無
    民事訴訟法第496條第1項第11款規定再審事由之適用。
五、綜上所述，上訴人抗辯自屬可信，被上訴人主張為不足採。
    原確定判決認定上訴人應與謝春恭應連帶給付195萬元本息
    ，並無違誤，被上訴人本於民事訴訟法第496條第1項第11款
    規定，請求廢棄原確定判決，為無理由，不應准許。原審判
    命廢棄，自有未洽。上訴意旨指摘原判決不當，求予廢棄改
    判，為有理由，應由本院予以廢棄改判。
六、據上論結，本件上訴為有理由，依民事訴訟法第450條、第
    78條，判決如主文。
中　　華　　民　　國　　96　　年　　5　　月　　1  　　日
                    民事第七庭
                        審判長法　官  鄭三源
  　　　　　　　　　　　　　　法　官  王聖惠
  　　　　　　　　　　　　　　法　官  黃嘉烈
正本係照原本作成。
如不服本判決，應於收受送達後20日內向本院提出上訴書狀，其
未表明上訴理由者，應於提出上訴後20日內向本院補提理由書狀
（均須按他造當事人之人數附繕本）上訴時應提出委任律師或具
有律師資格之人之委任狀；委任有律師資格者，另應附具律師資
格證書及釋明委任人與受任人有民事訴訟法第466條之1第1項但
書或第2項（詳附註）所定關係之釋明文書影本。
中　　華　　民　　國　　96　　年　　5　　月　　2  　　日
　　　　　　　　　　　　　　　書記官  李明昇
附註：
民事訴訟法第466條之1（第1項、第2項）：
對於第二審判決上訴，上訴人應委任律師為訴訟代理人。但上訴
人或其他法定代理人具有律師資格者，不在此限。
上訴人之配偶、三親等內之血親、二親等內之姻親，或上訴人為
法人、中央或地方機關時，其所屬專任人員具有律師資格並經法
院認為適當者，亦得為第三審訴訟代理人。
